【裁判字號】    98,重上更(三),69
【裁判日期】    981119
【裁判案由】    貪污治罪條例
【裁判全文】
臺灣高等法院高雄分院刑事判決    98年度重上更(三)字第69號
上  訴  人  臺灣澎湖地方法院檢察署檢察官
上  訴  人
即  被  告  甲○○
選任辯護人  吳惠玲律師
上  訴  人
即  被  告  乙○○
選任辯護人  陳里己律師
            楊啟志律師
            陳勁宇律師
上列上訴人因被告貪污治罪條例案件，不服臺灣澎湖地方法院92
年度重訴字第1 號中華民國93年6 月25日第一審判決（起訴案號
：臺灣澎湖地方法院檢察署91年度偵字第23號），提起上訴，判
決後，經最高法院第3 次發回更審，本院判決如下：
    主  文
原判決關於甲○○部分及乙○○侵占公有財物部分撤銷。
甲○○共同連續公務員明知為不實之事項，而登載於職務上所掌
之公文書，處有期徒刑貳年，減為有期徒刑壹年。
乙○○無罪。
    事  實
一、甲○○係澎湖縣澎湖地政事務所（以下稱澎湖地政事務所）
    主任，主管及監督該所內事務之執行，為依法令服務於國家
    而具有法定職務權限之人。沈淑賢（已判刑確定）係甲○○
    之妻，為址設澎湖縣馬公市○○里○ 鄰○○路145 號「安安
    電腦行」之負責人，亦為商業會計法所規範之商業負責人。
    甲○○於民國（以下同）86年3 月間接任澎湖地政事務所主
    任後，明知公務員服務法第17條規定：「公務員執行職務時
    ，遇有涉及本身或其家族之利害事件，應行迴避」，且政府
    採購法於87年5 月27日公布施行後，該法第15條第4 項前段
    規定：「廠商或其負責人與機關首長有配偶之關係者，不得
    參與該機關之採購」，另公職人員利益衝突迴避法於89年7
    月12日公布施行後，該法第6 條、第7 條、第9 條分別規定
    ：「公職人員知有利益衝突者，應即自行迴避」、「公職人
    員不得假借職務上之權力、機會或方法，圖其本人或關係人
    之利益」、「公職人員或其關係人，不得與公職人員服務之
    機關或受其監督之機關為買賣、租賃、承攬等交易行為」，
    其竟與負責採購、財產保管等工作之該地政事務所總務楊瑞
    意（業經原審同案判刑確定，已退休），基於概括之犯意聯
    絡，由甲○○以口頭指示總務楊瑞意及澎湖地政事務所員工
    ，該事務所所需使用之電腦及其週邊相關設備、物品、耗材
    ，一律向沈淑賢所開設之「安安電腦行」採購。而澎湖地政
    事務所一般正常採購程序，係由經辦人依實際需要，填寫「
    請購單」，經秘書、主任核准後，最後交由總務楊瑞意負責
    向廠商接洽採購事宜，比價、議價亦由總務楊瑞意負責，因
    此，楊瑞意於接受甲○○指示後，對於經甲○○核准需辦理
    採購之電腦設備、物品、耗材，即均向沈淑賢所開設之「安
    安電腦行」辦理採購，而違反上開相關法令規定，總計自86
    年4 月份起至90年6 月份止，澎湖地政事務所連續向安安電
    腦行共採購270 次（詳如附表一所示之249 次，即「澎湖地
    政事務所主任甲○○任內向安安電腦行採購統計對照表」，
    下稱「對照表」，及如附表二所示之21次，即「澎湖地政事
    務所有採購，但安安電腦行無出貨紀錄一覽表」，下稱「一
    覽表」），總金額計5,218,886 元( 已刪除附表一序號29與
    27重複之磁碟片10盒2,300 元) 。而依照澎湖縣政府85年12
    月1 日開始實施之「澎湖縣政府暨所屬機關學校營繕工程及
    購置定製變賣財物招標、比價、議價作業程序標準表」規定
    ，採購金額在5 萬元以下者，經詢價、議價後辦理，採購金
    額在5 萬以上，30萬元以下者，應取具殷實廠商3 家以上估
    價單比價辦理之。甲○○、楊瑞意均明知上開規定，竟與沈
    淑賢及楊瑞意共同基於公務員登載不實文書之概括犯意聯絡
    ，於楊瑞意辦理對照表序號1 、7 、12、13、22、28、36、
    41、78、83、98、106 、109 、111 、115 、149 、150 、
    158 、180 、181 、247 ，以及一覽表序號3 、7 之電腦採
    購案時，除對照表序號13號欄所示確由偉眾科技有限公司開
    立估價單、序號150 號欄所示確由申堡辦公傢俱行開立估價
    單外，均未經實質之比價程序，僅直接通知沈淑賢即「安安
    電腦行」自行備妥3 家廠商之估價單，而安安電腦行於接獲
    通知後，即會以先前人人電腦行、駿威電腦設計股份有限公
    司（下稱駿威電腦公司）、強立平價電腦行、林記電腦股份
    有限公司（下稱林記電腦公司）等廠商同意預先提供之空白
    估價單，於其上填載品名、數量、單價、金額後，製作含自
    己及名義上參與比價廠商之各廠商之估價單共3 份，交予楊
    瑞意做形式之比價程序，楊瑞意並在其職務上所掌之「澎湖
    地政事務所物品請購單」公文書上，連續記載「經估價結果
    以安安電腦公司總計金額為最低，擬請准予購買」，上開請
    購單並均經甲○○予以批准，使澎湖地政事務所所需之電腦
    設備、耗材，均在未經實質比價程序情況下，向安安電腦行
    購買，而足以生損害於澎湖地政事務所對於採購事務以比價
    作業發包程序之正確性。
二、澎湖地政事務所因未編列購買電腦設備之預算或因編列預算
    不足，所內員工、同仁經常向主任甲○○反應原有電腦及印
    表機等設備不敷業務上使用，為使業務能順利推動進行，甲
    ○○竟與沈淑賢、楊瑞意共同基於概括之犯意聯絡，由甲○
    ○指示有共同犯意之楊瑞意及該所無犯罪故意之張明道、洪
    明道、陳美齡、楊證霖、乙○○、王順芳、廖瑞強、薛自然
    等職員，以形式上採購耗材，實際上係購買電腦硬體設備之
    方式，於其等請購辦理如對照表序號4 、108 、114 －117
    、122 、123 、125 、131 、135 、137 、139 、148 、
    164 、170 、173 －177 、186 、200 －20 2、230 、237
    、240 、242 －247 ，及一覽表序號14－21等電腦設備時，
    由楊瑞意及其他職員在其等職務上所掌之公文書即「物品請
    購單」上，虛偽記載需購買耗材，經甲○○批准後，交由楊
    瑞意以虛偽議價或形式比價之方式，向安安電腦行採購電腦
    硬體設備，並由沈淑賢即安安電腦行配合連續出具名實不符
    之會計憑證統一發票，及內容不實之估價單，交付楊瑞意黏
    貼於其職務上所掌之公文書即「澎湖地政事務所支出憑證粘
    存單」，再經甲○○批准後，以辦理經費之核銷，足以生損
    害於澎湖地政事務所對於購辦物品審核之正確性以及稅捐機
    關對稅務之管理。
三、案經法務部調查局澎湖縣調查站（下稱調查站）移送台灣澎
    湖地方法院檢察署檢察官偵查起訴。
    理  由
壹、證據能力方面：
一、被告甲○○部分：
  (一)按被告以外之人於審判外之言詞或書面陳述，除法律有規定
    者外，不得作為證據，刑事訴訟法第159 條第1 項定有明文
    。查本件證人許如偉於調查中所為之陳述，依上開說明，無
    證據能力（未經交互詰問程序）。另本件證人顏芳玫、陳美
    齡、楊證霖、黃美芳、乙○○等人於調查中所言，雖就本件
    犯罪事實有所陳述，惟其所言係屬審判外之陳述，且渠已於
    檢察官偵查中及原審法院審理中，均以證人身分到庭具結證
    述，證述內容復與警詢之陳述情節大致相符，是證人於調查
    中所為之陳述，即無援用之必要性，核無證據能力。
  (二)按被告以外之人於檢察事務官、司法警察官或司法警察調查
    中所為之陳述，與審判中不符時，其先前之陳述具有較可信
    之特別情況，且為證明犯罪事實存否所必要者，得為證據，
    刑事訴訟法第159 條之2 亦有明文。查證人張明道、廖瑞強
    、洪明道（已改名為洪靖峰）、薛自然等人於調查中之陳述
    ，核與其等於原審審理中所為之陳述不符，本院審酌其等先
    前之陳述，距離案發時間較近，尚未警覺被告就本案將遭檢
    察官起訴或法院判決，且因時間較為倉促，其與被告彼此間
    亦無勾串或討論情事，內心較無顧忌而得自由陳述，其係出
    於自由意志，所供情節至為明確，且其等於調查中之陳述，
    彼此互核一致，復與證人楊瑞意於調查中、楊證霖、陳美齡
    等人於調查、檢察官偵查及原審法院審理中證述情節大致相
    符，認為具有較可信之特別情況，且為證明犯罪事實存否所
    必要，依上開說明，自得為證據。
  (三)再被告以外之人於偵查中向檢察官所為之陳述，除顯有不可
    信之情況者外，得為證據，刑事訴訟法第159 條之1 第2 項
    明文規定。考其立法理由係認現行刑事訴訟法規定檢察官代
    表國家偵查犯罪、實施公訴，依法其有訊問被告、證人及鑑
    定人之權，證人、鑑定人且須具結，而實務運作時，偵查中
    檢察官向被告以外之人所取得之陳述，原則上均能遵守法律
    規定，不至於違法取供，其可信度極高，因此除顯有不可信
    之情況者外，認具有證據能力得為證據，亦即檢察官之訊問
    筆錄，原則上均有證據能力，例外時始無證據能力。故被告
    以外之人前於偵查中已經具結而作出之證述，除反對該項供
    述得具有證據能力之一方，已釋明「顯有不可信之情況」之
    理由外，不得以該證人未能接受他造之反對詰問為說詞，遽
    指該證人於偵查中之陳述不具證據能力。查本件證人張明道
    、廖瑞強、洪明道、陳美齡、楊證霖、薛自然、顏芳玫、黃
    美芳、鮑惠娟、許如偉、莊惠呅等人於檢察官偵查中經具結
    後所為之陳述，本院查無顯不可信之情況，依上開說明，均
    有證據能力。至證人楊瑞意、乙○○、沈淑賢於偵查中向檢
    察官所為之陳述，因均未具結，依刑事訴訟法第158 條之3
    規定，為無證據能力。
  (四)按被告以外之人於審判外之陳述，雖不符刑事訴訟法第159
    條之1 至之4 之規定，然經當事人於審判程序同意作為證據
    ，法院審酌該言詞陳述或書面陳述作成時之情況，認為適當
    者，亦得為證據。又當事人、代理人或辯護人於法院調查證
    據時，知有第159 條第1 項不得為證據之情形，而未於言詞
    辯論終結前聲明異議者，視為有前項之同意，同法第159 條
    之5 亦有明文。查本案所引用之證據資料（詳後引證據），
    除上開及下列說明以外，其餘各項言詞或書面傳聞證據部分
    ，縱無刑事訴訟法第159 條之1 至第159 條之4 或其他規定
    之傳聞證據例外情形，亦業經本院審理時予以提示並告以要
    旨，且各經檢察官、被告表示意見，當事人已知上述證據乃
    屬傳聞證據，而未於言詞辯論終結前對該等證據聲明異議，
    依上開規定，已擬制同意其有證據能力，且本院審酌該等傳
    聞證據作成時之狀況，並無不宜作為證據之情形，均應認於
    本案有證據能力。
  (五)又當事人已於準備程序或審判期日明示同意以被告以外之人
    於審判外之陳述作為證據，而其意思表示又無瑕疵時，該被
    告以外之人於審判外之陳述，雖不符刑事訴訟法第159 條之
    1 至159 條之4 之規定，但除法院尚未進行該證據之調查，
    而他造當事人復未提出異議，且法院認為撤回同意係屬適當
    而准予撤回者外，基於訴訟程序安定性、確實性之要求，自
    應賦予證據能力，不許當事人事後任意撤回同意（最高法院
    96 年 度台上字第1284號判決參考）。查被告甲○○及其辯
    護人於本院上更(一)審審理中，已以言詞明示同意證人沈淑賢
    、楊瑞意、鮑惠娟、莊惠呅於調查中之陳述作為證據（見本
    院上更(一)審卷二第41頁、第77頁），此有該準備程序筆錄在
    卷可稽。被告及其辯護人於本院審理中翻異，否認證人沈淑
    賢、楊瑞意於調查中陳述之證據能力，但本院既已進行該證
    據之調查，且檢察官復不同意上訴人之意見，而認該證人於
    警詢之陳述有證據能力（見本院卷第232 頁），是按之前揭
    說明，自仍應賦予證據能力，不許被告事後任意撤回同意，
    是證人沈淑賢、楊瑞意於調查中之陳述，依上開說明，為有
    證據能力。
二、被告乙○○部分：
  (一)按再被告以外之人於偵查中向檢察官所為之陳述，除顯有不
    可信之情況者外，得為證據，刑事訴訟法第159 條之1 第2
    項明文規定。考其立法理由係認現行刑事訴訟法規定檢察官
    代表國家偵查犯罪、實施公訴，依法其有訊問被告、證人及
    鑑定人之權，證人、鑑定人且須具結，而實務運作時，偵查
    中檢察官向被告以外之人所取得之陳述，原則上均能遵守法
    律規定，不至於違法取供，其可信度極高，因此除顯有不可
    信之情況者外，認具有證據能力得為證據，亦即檢察官之訊
    問筆錄，原則上均有證據能力，例外時始無證據能力。故被
    告以外之人前於偵查中已經具結而作出之證述，除反對該項
    供述得具有證據能力之一方，已釋明「顯有不可信之情況」
    之理由外，不得以該證人未能接受他造之反對詰問為說詞，
    遽指該證人於偵查中之陳述不具證據能力。查本件證人張泓
    平、邱進榮、紀勝哲、劉煥敏、王金倉、吳名台、王天送、
    吳守珮於等人於檢察官偵查中經具結後所為之陳述，本院查
    無顯不可信之情況，依上開說明，均有證據能力。
  (二)按被告以外之人於審判外之陳述，雖不符刑事訴訟法第159
    條之1 至之4 之規定，然經當事人於審判程序同意作為證據
    ，法院審酌該言詞陳述或書面陳述作成時之情況，認為適當
    者，亦得為證據。又當事人、代理人或辯護人於法院調查證
    據時，知有第159 條第1 項不得為證據之情形，而未於言詞
    辯論終結前聲明異議者，視為有前項之同意，同法第159 條
    之5 亦有明文。查本案所引用之證據資料（詳後引證據），
    除上開及下列說明以外，其餘各項言詞或書面傳聞證據部分
    ，縱無刑事訴訟法第159 條之1 至第159 條之4 或其他規定
    之傳聞證據例外情形，亦業經本院審理時予以提示並告以要
    旨，且各經檢察官、被告表示意見，當事人已知上述證據乃
    屬傳聞證據，而未於言詞辯論終結前對該等證據聲明異議，
    依上開規定，已擬制同意其有證據能力，且本院審酌該等傳
    聞證據作成時之狀況，並無不宜作為證據之情形，均應認於
    本案有證據能力。
  (三)又當事人已於準備程序或審判期日明示同意以被告以外之人
    於審判外之陳述作為證據，而其意思表示又無瑕疵時，該被
    告以外之人於審判外之陳述，雖不符刑事訴訟法第159 條之
    1 至159 條之4 之規定，但除法院尚未進行該證據之調查，
    而他造當事人復未提出異議，且法院認為撤回同意係屬適當
    而准予撤回者外，基於訴訟程序安定性、確實性之要求，自
    應賦予證據能力，不許當事人事後任意撤回同意（最高法院
    96年度台上字第1284號判決參考）。查被告乙○○及其辯護
    人於本院上更(一)審審理中，已以言詞明示同意證人盧泉雄、
    張泓平、邱進榮、劉煥敏、王金倉、吳名台、吳守珮於調查
    中之陳述作為證據（見本院上更(一)審卷二第75頁至第77頁）
    ，此有該準備程序筆錄在卷可稽。被告及其辯護人於本院審
    理中翻異，否認證人盧泉雄、張泓平、邱進榮、劉煥敏、王
    金倉、吳名台、吳守珮於調查中陳述之證據能力，但本院既
    已進行該證據之調查，且檢察官復不同意上訴人之意見，而
    認該證人於警詢之陳述有證據能力（見本院卷第232 頁），
    是按之前揭說明，自仍應賦予證據能力，不許被告事後任意
    撤回同意，是證人盧泉雄、張泓平、邱進榮、劉煥敏、王金
    倉、吳名台、吳守珮於調查中之陳述，依上開說明，為有證
    據能力。
貳、有罪部分（即甲○○部分）：
一、訊據上訴人即被告甲○○固坦承於86年3 月1 日擔任澎湖地
    政事務所主任後，該所有陸續向其妻沈淑賢所經營之安安電
    腦行採購電腦及其週邊設備、耗材等相關產品，總計自86年
    4 月份起至90年6 月份止，澎湖地政事務所連續向安安電腦
    行共採購如對照表、一覽表所示之270 次之事實，惟矢口否
    認涉有偽造文書犯行，辯稱：澎湖地政事務所在我任該所主
    任之前，即有向我妻獨資經營之安安電腦行購買電腦或週邊
    產品，並非自我接任主任後，才開始向安安電腦行採購，再
    我對採購之事並未參與，亦未干預，又因中央編列之經費不
    足以供應澎湖地政事務所購買所需之電腦數量，是我就任主
    任後，為顧全澎湖地政事務所地政業務全面電腦化之進度，
    不得已始核准下屬承辦人員向安安電腦行採購新型電腦，並
    商請安安電腦行分數月、數次開立購買電腦耗材之發票，供
    承辦人員分次請購符合核銷科目之金額，我僅係知情並同意
    此種做法，並未指示下屬依此方式辦理，又上開實際支出事
    項與核銷科目不符之情形，乃一般公家機關常見之事，我亦
    係為公家利益考量，無偽造文書之故意，亦無損害於公眾或
    他人利益之虞，而澎湖地政事務所係在我擔任主任前，即已
    向安安電腦行採購電腦耗材，且請購物品、取具估價單、呈
    報比價最低廠商之人均為地政事務所總務，我亦未指示下級
    承辦員或總務須向安安電腦行採購電腦耗材，況我就任時，
    政府採購法尚未立法，當時所有採購事務，我均依循行政規
    則及澎湖地政事務所以前之慣例辦理，嗣政府採購法公布施
    行後，我也未參加過該法之講習會，對該法有關親屬間利益
    迴避原則之規定欠缺明確認知，當無明知偽造文書之犯意云
    云。
二、惟查：
  (一)被告甲○○於86年3 月1 日擔任澎湖地政事務所主任後，該
    所即陸續向其妻即沈淑賢所獨資經營之安安電腦行採購電腦
    及其週邊設備、耗材等相關產品，總計自86年4 月份起至90
    年6 月份止，澎湖地政事務所連續向安安電腦行共採購如對
    照表、一覽表所示之270 次，此事實除據被告甲○○、共同
    被告楊瑞意自承在卷外，亦為共同被告沈淑賢所不否認，並
    有各該支出傳票、支出憑證粘存單、物品請購單、安安電腦
    行估價單、人人電腦行估價單、駿威電腦公司估價單、強立
    平價電腦行估價單、林記電腦公司估價單、安安電腦行應收
    帳款簿夾頁等證物在卷可資佐證（見調查卷－1 、－2
    、－3 、－4 、－5 、），復有依上開證據資料作
    成之對照表、一覽表附卷可憑。而被告甲○○於擔任澎湖地
    政事務所主任期間，向安安電腦行以外之商家購買電腦耗材
    及請求維修之次數約僅十餘次，有澎湖地政事務所93年9 月
    23日澎地所價字第093000 6106 號致本院函所附之購買電腦
    相關設備之廠商資料附卷可考，此與上開向安安電腦行購買
    共270 次之次數相差甚遠，再者，證人即共同被告楊瑞意於
    調查站調查中供述：「（問：〔提示90年10月29日楊瑞意調
    查筆錄及相關憑證資料〕你要補充說明之事項為何？）關於
    澎湖縣地政事務所主任甲○○任內，向安安電腦行進行電腦
    及相關物品之採購係主任甲○○於86年3 、4 月間上任後，
    因地政資訊化展開，需要採購大量電腦相關耗材及設備，甲
    ○○曾向我及其他同仁表示，安安電腦行係其妻沈淑賢開設
    ，所內需使用之電腦相關物品，直接向安安電腦行採購比較
    方便。澎湖縣地政事務所在甲○○到任前，很少採購電腦相
    關耗材等用品，也沒有熟識廠商，而甲○○係本單位主管，
    其既然指示向安安電腦行採購，我及其他同仁在基於服從主
    管指示之前提下，才會均向安安電腦行採購。」（見調查卷
    －1 第117 頁背面）、可知澎湖地政事務所於被告甲○○
    擔任主任期間，所須使用之電腦設備、耗材等相關物品，絕
    大部分皆係向安安電腦行購買無訛。
  (二)被告甲○○確有指示澎湖地政事務所所須使用之電腦及耗材
    應向安安電腦行購買，業據證人即共同被告楊瑞意於調查站
    調查中供明，楊瑞意於原審審理時並證稱：「（問：甲○○
    是否指示地政事務所員工，所需使用之電腦設備及週邊耗材
    ，一律向沈淑賢所開設之安安電腦行採購？在偵查中是否曾
    說過甲○○有口頭指示？）我確實有這樣說。」（見原審卷
    第16頁）等語。按共同被告楊瑞意自陳自70年間起開始擔任
    澎湖地政事務所總務（已於90年間退休），主要負責該地政
    事務所採購、財產保管等相關工作，故有關採購之詳情，當
    以其最為清楚，其就此部分之供述或證詞，自具有相當高之
    可信度。
  (三)證人廖瑞強於調查站調查時證稱：「（問：澎湖縣地政事務
    所人員是否曾指示你，若因業務需要購置電腦相關物品時，
    必須向安安電腦行購買？）澎湖地政事務所現任第二課課長
    薛自然，於其89年6 月間至澎湖縣地政事務所任職後不久，
    即向第二課職員表示因安安電腦行係主任甲○○配偶沈淑賢
    所開設，以後若因業務需要購置電腦相關物品，需向安安電
    腦行購買，甲○○亦曾數次表示，我們若因業務需要購置電
    腦相關物品，就向安安電腦行購買」等語（見調查卷－3
    第89頁）；證人薛自然於調查站調查時亦證稱：「（問：你
    既然與安安電腦行並無任何親屬關係，平時亦無交往，為何
    你經辦之電腦及相關物品之採購，均向安安電腦行進行採購
    ？且據本站調查，洪明道、廖瑞強均表示係你指示電腦相關
    物品須向安安電腦行採購，其原因何在？）澎湖地政事務所
    主任甲○○於89年6 月我剛接任測量課課長時，向我指示過
    安安電腦行係其妻沈淑賢開設，電腦及相關物品直接向安安
    電腦行採購即可，並要我轉告其他員工，我遂依照主任甲○
    ○指示並轉告於其他員工，本所所有電腦相關配備及耗材，
    可向安安電腦行辦理電腦採購。」（見調查卷－2 第52頁
    ）等語。雖證人廖瑞強、薛自然於偵查中及原審審理時翻異
    前供，否認有受被告甲○○之指示向安安電腦行採購云云，
    無非事後護被告之詞，均難採為有利於被告之認定。
  (四)自86年3 月被告甲○○就任澎湖地政事務所主任後，往後之
    4 年間，澎湖地政事務所所須之電腦設備、耗材等，絕大多
    數向安安電腦行購買，已如前述，且依據證人陳美齡、薛自
    然、黃順發於檢察官偵查及原審審理時，又均證稱在向安安
    電腦行購買前，並未向其他廠商詢價或比價等語（見偵查卷
    第98頁、原審卷(二)第34、40頁）。又共同被告楊瑞意在辦理
    採購金額在5 萬以上，30萬元以下之電腦採購案，依規定應
    取具殷實廠商3 家以上估價單比價辦理之情況時，均未經實
    質之比價程序，僅直接通知共同被告沈淑賢即「安安電腦行
    」備妥3 家廠商之估價單辦理形式之比價程序（詳見後述）
    ，顯見澎湖地政事務所在此4 年期間，並未給予其他任何電
    腦廠商參與比價或與澎湖地政事務所為交易之機會，如此長
    時間壟斷且金額可觀之交易，若云僅係因安安電腦行服務良
    好，與被告甲○○擔任主任無任何關係，顯然有違經驗法則
    。況證人即共同被告楊瑞意、證人廖瑞強、薛自然均已證稱
    係受被告甲○○指示向安安電腦行採購，則因被告甲○○有
    此指示而有違背前述規定採購之意圖，實已甚為明顯，被告
    甲○○所辯無偽造文書犯意云云，顯不足採。
  (五)按澎湖地政事務所一般正常採購程序，係由經辦人依實際需
    要，填寫「請購單」經秘書、主任核准後，最後交由總務楊
    瑞意負責向廠商接洽採購事宜，比價、議價亦由總務楊瑞意
    負責，此情不惟據共同被告楊瑞意自承在卷，核與證人廖瑞
    強、洪明道、陳美齡、楊證霖、薛自然所為證詞相符，證人
    陳美齡於本院更二審審理中仍證稱：採購程序由業務單位申
    請，核章之後完成請購的程序，再由總務採購等語( 見97年
    11月3 日本院上更二審審判筆錄) 。而被告甲○○於調查站
    調查時自陳自69年間開始擔任澎湖縣政府地政科職員、共同
    被告楊瑞意則於調查站調查時自陳自45年間開始即在澎湖地
    政事務所擔任工友，可知其等擔任公務員均已達2 、30年以
    上，對於施行有年之公務員服務法、公務員執行職務時，遇
    有涉及本身或其家族之利害事件，應行避之規定，自應知
    之甚詳，實難以不知法令而推諉責任，更何況除有正當理由
    而無法避免者外，不得因不知法律而免除刑事責任，刑法第
    16條前段定有明文，自不能以不知法令推卸其責任。至政府
    採購法及公職人員利益衝突迴避法雖係分別於87年5 月27日
    及89年7 月29日公布施行，但此2 法皆係延續公務員服務法
    而為更週密之規定，目的皆在防止公務員於執行職務時，始
    涉及本身或關係人之利益時有圖利之行為。被告甲○○身為
    單位主管及共同被告楊瑞益職司總務之工作，豈能謂為不知
    ；況證人即曾任澎湖縣政府地政科長之洪文源於本院前案審
    理時亦證稱：我對公務員服務法早就知道，另外2 法係特別
    ，我亦知道等語，益見政府有上開3 法之頒訂，乃為公務員
    應有之常識，被告甲○○明知安安電腦行為其妻沈淑賢獨資
    經營，竟罔顧上開法律規定，指示下屬之承辦公務員，有關
    地政事務所所須之一切電腦設備、耗材，均向安安電腦行採
    購；而證人即共同被告楊瑞意亦明知被告甲○○與沈淑賢為
    夫妻關係，且了解此種採購方式違背相關之法律規定，竟仍
    聽從被告甲○○之指示，並以非一般正常採購程序，違反規
    定直接向安安電腦行採購，其等2 人就此違背採購程序之不
    法行為，均應認有犯意聯絡及行為分擔，而應負其責。
  (六)按公務員服務法、政府採購法、公職人員利益衝突迴避法均
    有公職人員知有利益衝突者，應即自行迴避之規定，被告任
    澎湖地政事務所主任，當知之甚詳。又依照澎湖縣政府85年
    12月1 日開始實施之「澎湖縣政府暨所屬機關學校營繕工程
    及購置定製變賣財物招標、比價、議價作業程序標準表」規
    定，採購金額在5 萬元以下者，經詢價、議價後辦理，採購
    金額在5 萬以上，30萬元以下者，應取具殷實廠商3 家以上
    估價單比價辦理之，此亦為被告所明知。上開規定公職人員
    應利益迴避及以多數廠商間之議價、比價，係經由商業自由
    與公平競爭，由廠商以較有利之價格、數量、品質、服務或
    其他條件，爭取交易機會，此觀公平交易法、政府採購法等
    ，均朝自由公平競爭方向建構與規制，鼓勵有助於提昇效能
    之自由公平競爭，禁止反公平、反效能之例如利益迴避、聯
    合圍標之不當限制競爭等，以使政府機關在有利價格下達成
    採購相同物品品質，具有撙節國庫支出並維持公平交易秩序
    之作用。被告明知上開規定，竟與沈淑賢及楊瑞意均未經實
    質之比價程序，僅直接通知「安安電腦行」備妥3 家廠商之
    估價單，交予楊瑞意做形式之比價程序，並均經甲○○予以
    批准，被告以此不實方法使澎湖地政事務所在未經實質比價
    程序以尋覓最適切合理價格之情況下，向安安電腦行購買，
    應共負登載不實之責。
  (七)又依照澎湖縣政府85年12月1 日開始實施之「澎湖縣政府暨
    所屬機關學校營繕工程及購置定製變賣財物招標、比價、議
    價作業程序標準表」規定，採購金額在5 萬元以下者，經詢
    價、議價後辦理，採購金額在5 萬以上，30萬元以下者，應
    取具殷實廠商3 家以上估價單比價辦理之，此有上開標準表
    1 份附調查卷可佐（見調查卷－1 ，第116 頁），並為証
    人即共同被告楊瑞意於原審中自承無誤。而楊瑞意於辦理對
    照表序號1 、7 、12、13、22、28、36、41 、78 、83、98
    、106 、10 9、111 、115 、149 、150 、158 、180 、18
    1 、247 ，以及一覽表序號3 、7 之電腦採購案時，除對照
    表序號13號欄所示確由偉眾科技有限公司開立估價單、序號
    150 號欄所示確由申堡辦公傢俱行開立估價單外，均未經實
    質之比價程序，僅直接通知沈淑賢即「安安電腦行」備妥3
    家廠商之估價單，而安安電腦行於接獲通知後，即會以先前
    人人電腦行、駿威電腦公司、強立平價電腦行、林記電腦公
    司等廠商所提供同業使用之空白估價單，於其上填載品名、
    數量、單價、金額後，製作含自己及名義上參與比價廠商之
    各廠商估價單共3 份，交予共同被告楊瑞意做形式之比價程
    序，共同被告楊瑞意並在其職務上所掌之「澎湖地政事務所
    物品請購單」公文書上，連續不實記載「經估價結果以安安
    電腦公司總計金額為最低，擬請准予購買」，上開請購單並
    均經甲○○予以批准等情，不惟據共同被告楊瑞意於原審自
    承在卷，共同被告沈淑賢對其曾使用其他電腦廠商所提供之
    空白估價單，製作含自己及其他廠商名義之估價單提供予被
    告楊瑞意參與比價，並皆由安安電腦行得標一情，亦供承不
    諱，核與證人顏芳玫（安安電腦行會計）、洪麗菊（人人電
    腦行負責人）、黃美芳（駿威電腦公司負責人）、鮑惠娟（
    強立平價電腦行負責人）、王淑娟（林記電腦公司負責人）
    證述情節相符，復有前開各該支出傳票、支出憑證粘存單、
    物品請購單、安安電腦行估價單、人人電腦行估價單、駿威
    電腦公司估價單、強立平價電腦行估價單、林記電腦公司估
    價單、安安電腦行應收帳款簿夾頁等證物在卷可資佐證，及
    依上開證據資料作成之對照表、一覽表在卷可憑。
  (八)証人即共同被告沈淑賢雖陳稱：我持人人、強立、偉眾、駿
    威等電腦公司之估價單交予楊瑞意辦理比價時，上開負責人
    已授權伊自行在估價單上填載金額，所以上開電腦公司負責
    人係自動放棄實質向澎湖地政事務所標電腦採購案之機會，
    而且，事實上根本無廠商願意去投標，因為澎湖地政事務所
    並無採購電腦之預算，但業務上卻是急需且無法不使用電腦
    ，是以我所為並不會造成其他廠商無參予澎湖地政事務所採
    購案投標之機會云云；証人即共同被告楊瑞意雖亦證稱：依
    慣例需比價時，均請廠商備妥3 張估價單即可云云。然澎湖
    縣政府有關比價之上開規定，其規範目的無非希望藉由各廠
    商出具估價單實際比價後，由出價最低者取得出售資格，而
    各公務機關則可藉此比價程序尋覓到價格最低廉合理之廠商
    ，以符公平原則，惟在本案情形，係被告甲○○早已指示被
    告楊瑞意或其他地政事務所員工，有關該地政事務所所須之
    電腦設備、耗材，均一律向安安電腦行購買，故共同被告楊
    瑞意在辦理採購金額5 萬以上、30萬以下之電腦相關用品之
    採購案時，根本不可能找尋其他廠商參與比價，僅直接要求
    安安電腦行提供3家 廠商之估價單，而共同被告沈淑賢即安
    安電腦行所出具之3 家廠商估價單，其上所填載之金額、單
    價，亦必定將安安電腦行所出價者記載為最低，最終之結果
    ，當然均係由安安電腦行得標。故本件可謂早在比價以前，
    即已內定得標廠商為安安電腦行，承辦之公務員即共同被告
    楊瑞意與內定廠商即共同被告沈淑賢，僅係共同進行一虛偽
    不實之比價程序，其他電腦廠商並無法在一公正、公平之情
    況下進行比價競爭，如此澎湖地政事務所當然無法在如此之
    比價程序之下，尋覓到價格最低廉合理之廠商，對地政事務
    所有關採購事務以比價作業發包程序之正確性，自足生損害
    。故無論其他電腦廠商與安安電腦行彼此之間，或因各有地
    盤，形成默契，互不侵犯，且相互借牌，亦屬壟斷，則其他
    廠商縱同意提供空白估價單供安安電腦行使用參與比價，均
    無解於此種形式比價程序對澎湖地政事務所所造成的損害；
    而就共同被告楊瑞意而言，其身為承辦的公務員，明知此比
    價程序之規範目的，竟仍在未經實質比價之情況下，於「澎
    湖地政事務所物品請購單」上登載該虛偽之比價經過情形及
    結果，以達成使內定廠商取得承包權之目的，其有登載不實
    之犯意，亦甚為明顯，不能僅以其他廠商自動放棄、並無意
    願；或慣例如此云云，據為免責之依據。是証人即共同被告
    沈淑賢、楊瑞意2 人前開證述，均不足難採為有利於被告甲
    ○○之認定。
  (九)承前所述，證人楊瑞意在採購需辦理比價時，所以皆找安安
    電腦行提供估價單之原因，乃係受被告甲○○之指示，而在
    楊瑞意完成形式之比價程序後，其所填載之估價單亦均經被
    告甲○○批准，足徵被告甲○○對於此形式比價一事確係知
    情且與沈淑賢、楊瑞意間有犯意之聯絡，故就此事實觀之，
    被告甲○○、沈淑賢及楊瑞意均構成公務員登載不實文書行
    為之共犯，被告甲○○負責主管及監督澎湖地政事務所內所
    有事務之執行，竟辯稱辦理比價事宜者皆為總務楊瑞意，我
    並不知情云云，無非卸責之詞，自無可取。
  (十)證人即共同被告楊瑞意及其他職員在其職務上所掌之公文書
    即「物品請購單」上，虛偽記載需購買耗材，經被告甲○○
    批准後，交由楊瑞意以虛偽議價或形式比價之方式，向安安
    電腦行採購電腦硬體設備，並由沈淑賢即安安電腦行配合連
    續出具名實不符之會計憑證統一發票，及內容不實之估價單
    ，交付楊瑞意黏貼於其職務上所掌之公文書即「澎湖地政事
    務所支出憑證粘存單」，再經甲○○批准後以辦理經費之核
    銷等情，業據證人即共同被告楊瑞意於原審審理中坦白承認
    ，核與證人顏芳玫、陳美齡等人證述情節相符，復有前開各
    該支出傳票支出憑證粘存單、物品請購單、安安電腦行估價
    單、人人電腦行估價單、駿威電腦公司估價單、強立平價電
    腦行估價單、安安電腦行應收帳款簿夾頁等證物在卷可資佐
    證，及依上開證據資料作成之對照表、一覽表在卷可憑。
  (十一)被告甲○○固以：係為顧全澎湖地政事務所地政業務全面電
    腦化之進度，不得已始核准下屬承辦人員向安安電腦行採購
    新型電腦，並商請安安電腦行分數月、數次開立購買電腦耗
    材之發票，供承辦人員分次請購符合核銷科目之金額，我僅
    係知情並同意此種做法，並未指示下屬依此方式辦理，又上
    開實際支出事項與核銷科目不符之情形乃一般公家機關常見
    之事，我亦係為公家利益考量，無偽造文書之故意，亦無損
    害於公眾或他人利益之虞，又沈淑賢安安電腦行為協助澎湖
    地政事務所完成全面電腦化，始配合出具名實不符之統一發
    票及估價單，且歷年來均將該所採購之用品正確無誤交付，
    不但未對澎湖地政事務所造成損害，反而有利於澎湖地政事
    務所業務之運作云云置辯。惟查有關以耗材名義辦理電腦硬
    體採購之方式，係受被告甲○○指示並在其同意下辦理一節
    ，不惟據被告甲○○於調查站調查時自承：因各課課長均向
    我表示設備費不足，無法購置電腦、桌椅等相關設備，我確
    曾指示由其等自行尋找經費購置等語（見調查卷(二)－－第11
    、12頁），亦經證人即共同被告楊瑞意於調查站調查中供證
    明確，再由下列證人之證述，亦足見被告甲○○虛購耗材確
    有指示下屬為之之行為。(1)證人張明道於調查站及檢察官偵
    查時證稱：「（問：前述對照表序號114 至117 等4 項採購
    案，表面係購買墨水、碳粉、回收盒、色帶、磁片等耗材，
    金額共計21,230元，實際係採購掃瞄器、燒錄器1 批，但僅
    價值15,070元，尚剩餘6,160 元，實情為何？）該4 筆採購
    案係因88年度之重測工作即將於88年6 月30日結束，當時主
    計劉玉華結算〔地籍圖重測工作經費〕之〔業務費〕，尚有
    剩餘21,230元，我向主任甲○○報告後，吳某指示我將該筆
    業務費購買物品加以消耗，吳某並指示購買掃描器及燒錄器
    ，我即告知總務楊瑞意前述情形，其後楊某拿安安電腦行之
    發票4 張，叫我依發票內容填寫物品請購單4 張，後續採購
    及報銷事宜即由楊某負責；88年度結束後，某日我在地政事
    務所內遇見安安電腦行負責人沈淑賢，沈女即提起該筆掃描
    器及燒錄器之採購尚有剩餘數千元，問我如何處理，我表示
    我已非重測業務主辦人，已不負責請購物品，請沈女問主任
    或總務，我並不清楚。」、「（問：114 至117 是採購耗材
    為何會變成掃描器、燒錄器？）88年6 月會計年度結束之前
    ，主計通知尚有業務費，我向主任報告如何處理，因當年是
    我負責辦理重測，要買那些東西後來交給總務處理」「在調
    查站之陳述實在」（見偵查卷第58頁以下）等語。(2)證人洪
    明道（已改名為洪靖峰）於調查站原審審理時證稱：「（問
    ：〔提示本站製作澎湖縣地政事務所有採購紀錄、但安安電
    腦行無出貨紀錄一覽表暨表內各項採購憑證資料〕據本站調
    查，此表內所列8 項採購案均為你所經辦，但安安電腦行均
    無出貨紀錄，該等採購案是否為不實採購？另每項採購請示
    單上均有〔吳主任代墊〕之字樣，原因為何？）澎湖縣地政
    事務所有採購紀錄、但安安電腦行無出貨紀錄一覽表上採購
    按序號第14號至第21號總計金額38,495元之採購案，係薛自
    然要購買1 部新電腦放置隘門工作站使用，渠等表示該電腦
    可用耗材方式辦理報銷，而要求我以填寫請購單及製作支出
    憑證粘存單進行核銷作業方式報銷，我曾向薛自然反應該做
    法程序不符規定，但薛自然仍指示以採購耗材方式辦理報銷
    ，以購買該部電腦，關於此提示資料中安安電腦行之發票，
    有部分係主任甲○○交付給我，有部分是我自行到安安電腦
    行索取，有部分是安安電腦行員工至澎湖縣地政事務所維修
    電腦時交付給我；至於採購請示單上有〔吳主任代墊付〕之
    字樣係我所填寫，這是要讓主任完成核銷作業並開出公庫支
    票後，可直接將支票交予甲○○，不需再經由我將貨款轉交
    給安安電腦行。」（見調查卷－3 第77頁）、「（問：虛
    購耗材是否甲○○授意？甲○○是否知情？否則你為何敢這
    樣做？）主任都知道。有經過吳主任的批准」（見原審卷(4)
    第49頁）等語。(3)證人陳美齡於調查站調查、檢察官偵查時
    分別證稱：「（問：〔提示90年10月18日陳美齡調查筆錄〕
    請你詳視此提示資料，你要說明的是哪些部分？）我於90年
    10月18日，在貴站所供述澎湖縣地政事務所主任甲○○任內
    向安安電腦行採購統計對照表〔郭美錦辦理部分〕中，序號
    173 至177 等5 筆採購案係因主任甲○○以所內各單位需用
    物品為由，於89年5 月19日至同年月24日，直接將已填妥之
    一般估價單，陸續交予我填寫請購單，並表示須由一課之經
    費支出，我審查其採購內容均係經常性電腦相關用品，故不
    疑有他，及依其指示填寫該等請購單。惟依我回想，實際情
    形係主任甲○○向我表示本所電腦設備不足，希望我以採購
    電腦耗材而實際上卻是購買3 部電腦之方式，以充實電腦設
    備，經主任直接通知廠商將估價單送至一課後，再由我依估
    價單採購之項目填寫在5 張請購單上，經主任批示後，直接
    交由總務楊瑞意辦理採購事宜，至於驗收及報銷事宜，我並
    未經手辦理。」（見調查卷－2 第13貢背面）、「（問：
    以耗材名義請購購買設備是否要經主任批示同意？）是。」
    （見偵查卷第142 頁）。(4)證人楊證霖於調查站調查、檢察
    官偵查及原審審理時分別證稱：「（問：你自86年起迄今，
    於澎湖縣地政事務所任職期間，是否曾經辦電腦相關物品採
    購？）我任職於澎湖地政事務所期間，所經手之各項電腦相
    關物品採購，幾乎都是向安安電腦行購買，且皆依前述程序
    辦理；惟有時因事務所〔設備費〕不足，無法購置桌椅等物
    品，我即會先向主任甲○○請示，由我以向安安電腦行購買
    電腦耗材名義購置所需之設備物品，於取得其同意後，再由
    我知會總務楊瑞意，並向安安電腦行辦理購買事宜；而於與
    安安電腦行負責人沈淑賢洽談購買事宜時，我會向其表明實
    際需要購買之物品，並要求其以出售電腦耗材名義開具安安
    電腦行之發票予我，我再依發票上所記載之品名、單價、數
    量等項目填具〔物品請購單〕，交由總務、主計、秘書、主
    任批示、其後並製作〔支出憑證粘存單〕據以辦理報銷。」
    （見調查卷－2 第18頁）、「（問：前述對照表序號123
    之採購物品表面為HP4V碳粉等物，金額35,150元，實際係採
    購19張椅子，是否屬實？原因為何？）我確為向安安電腦行
    購置19張椅子，當時係因我們辦公室內椅子破舊需要更換，
    而事務所設備費不足，我乃要求安安電腦行負責人沈淑賢以
    出售耗材名義開立發票，事先我亦請示甲○○，經其同意後
    知會總務楊瑞意，惟當時安安電腦行所開立之電腦耗材名目
    是否即為貴站提供對照表上所列項目，因時間已久我已記不
    清楚了。」（見調查卷－2 第18頁）、「（問：對照表13
    1 表面上採購報表紙，金額3,400 元，實際係採購1 張椅子
    ，是否屬實？原因為何？）我印象中，因第二課課長作業需
    要，曾向安安電腦行購買過1 張椅子，惟亦因設備費不足，
    係以請安安電腦行出售電腦耗材名義開立發票，我再據以報
    銷；以購置電腦耗材名義報銷，我事先曾請示甲○○，並曾
    知會楊瑞意，至於當時所開立之耗材名目及其詳細情形，因
    時間已久，我已記不清楚了。」（見調查卷－2 第18頁、
    第19頁）、「（問：〔提示安安電腦行88年9 、10月份開立
    ，編號為XF00000000之發票存根聯影本一張〕對照表序號13
    5 表面上採購滑鼠等物，金額5,070 元，而該發票存根聯上
    另附記〔9/2 主任室桌子〕字樣，其實際採購物品應為置放
    於主任甲○○辦公室內之1 張電腦桌〔含抽屜及1 個櫃子〕
    ，是否屬實？原因為何？）我印象中似曾以向安安電腦行購
    置相關電腦耗材名義購置主任甲○○辦公室內之電腦桌，且
    應係甲○○或楊瑞意指示我辦理，惟因時間已久，詳細情形
    我已記不清楚了。」（見調查卷－2 第19頁）、「（問：
    對照表序號137 表面採購磁片等物，金額1,500 元，實際亦
    係採購1 張電腦桌，是否屬實？原因為何？）就我印象中，
    曾為放置第二課查複丈圖電腦，需要購置電腦桌，亦因設備
    費不足，欠缺相關經費購買，我乃以前述理由以安安電腦行
    開立出售電腦耗材名義之發票辦理；我確實記得曾事先請示
    甲○○，至於是否知會楊瑞意，及係以購置何種電腦耗材，
    因時間已久，我已記不清楚了。」（調查局調查卷－2 第
    19頁）、「（問：對照表170 表面上採購〔AO捲筒紙〕等物
    ，分別開立金額57,050元及20,050元2 張統一發票，合計71
    ,100元，實際購買3 台家用電腦，是否屬實？原因為何？又
    該3 台家用電腦目前置於何處？由何人使用？）當時因第二
    課現有之電腦不敷使用，我乃請示主任甲○○，其同意以前
    述購買電腦耗材名義購買，我乃據以辦理；至於當時係購買
    幾台、交由何人使用及報銷之電腦耗材名目，因時間已久，
    我已記不清楚了。」（見調查卷－2 第19頁）、「我於澎
    湖地政事務所擔任課長期間，即發現設備老舊，不敷第二課
    業務需要，我亦屢次向主任甲○○反應，皆因設備費不足而
    無法購置，而第二課業務亦不得因之停擺，我方以開立電腦
    耗材發票名義，購置所需相關設備，名目上雖有所不符，為
    我事先皆會請示甲○○，所購置之物品皆為業務所需，實際
    上亦用於公務，其後我亦因第二課設備不足，業務難以推動
    等因素方離開地政事務所。」（見調查卷－2 第20頁）、
    「關於採購程序問題，我雖於澎湖地政事務所任職期間曾經
    辦數次電腦相關物品之採購，但採購事宜實際係由總務楊瑞
    意負責，其中請購單經辦人欄雖由我蓋章，但其意義實際上
    係表示我為提出需求之申購人，而非實際辦理採購業務之人
    。而以耗材方式購買硬體設備之情形，係我先以口頭向主任
    甲○○提出實際需求，經吳某同意後，由我知會總務楊瑞意
    ，即由楊某與安安電腦行接洽後續採購事宜，至於請購單內
    名稱、單位、數量、單價、總計等欄位之內容，我係依據安
    安電腦行先行開好的發票內容或楊瑞意交給我的清單而填寫
    ，因此，我並未實際負責採購業務，且未與安安電腦行直接
    接觸。」（見調查卷－2 第31頁）、「（問：是否尚有其
    他說明事項？）關於對照表序號170 以耗材名義購買3 部電
    腦，該筆採購實際係主任甲○○主動向我表示要使用二課之
    〔澎三號線拓寬道路測量作業費〕購買3 部電腦供所內使用
    ，並非我向吳某主動提出需求，而吳某是我的長官，既然如
    此交辦我也沒有意見，至於請購單之耗材內容係楊瑞意以清
    單或安安電腦行發票指示我照抄。」（見調查卷－2 第31
    頁、第32頁）、「（問：是否用耗材名義採購電腦設備？）
    有。而且經過甲○○批准，如主任不在由代理人核准。」（
    見偵查卷第143 頁）、「（問：虛購耗材是否甲○○授意？
    甲○○是否知情？否則你為何敢這樣做？）印象中有跟主任
    討論過」（見原審卷第51頁）等語。(5)證人薛自然於調查站
    調查、檢察官偵查及原審審理時分別證稱：「（問：你既然
    與安安電腦行並無任何親屬關係，平時亦無交往，為何你經
    辦之電腦及相關物品之採購，均向安安電腦行進行採購？且
    據本站調查，洪明道、廖瑞強均表示係你指示電腦相關物品
    須向安安電腦行採購，其原因何在？）澎湖縣地政事務所主
    任甲○○於89年6 月我剛接任測量課課長時，向我指示過安
    安電腦行係其妻沈淑賢開設，電腦及相關物品直接向安安電
    腦行採購即可，並要我轉告其他員工，我遂依照主任甲○○
    指示並轉告其他員工，本所所有電腦相關配備及耗材，可向
    安安電腦行辦理電腦採購。」（見調查卷－2 第52頁）、
    「（問：何人意思？）業務有需要，有經過主任同意後指示
    辦理。」（見偵查卷第146 頁）、「（問：你到地政事務所
    ，為何向安安電腦購買？）採購之前有時我們會先向安安電
    腦行詢價。我的部分並沒有比價。我們是先請總務蓋章、主
    計、主任核可之後才向廠商訂購。有些物品是直接送到我們
    單位並驗收。我們是依照以往的慣例向安安電腦行購買。我
    們要買電腦耗材我們會向主任請示，但並沒有指示要向哪一
    家購買。比價及議價部分都由總務負責。」（見原審卷(2)第
    40頁）等語。由上觀之，被告甲○○身為澎湖地政事務所主
    任，所有採購案均需經其批准，若其未指示並同意下屬以耗
    材名目辦理電腦設備之採購，其下屬承辦人員豈敢以此種名
    實不符之違法方式辦理採購？故被告甲○○辯稱其未指示云
    云，自非可取。
  (十二)按政府每年就各級政府機關編列預算時，就各機關可編列之
    預算項目、經費均詳細列明，其目的無非係藉此種方式有效
    控管各筆經費之支出，以達正確審核、防止舞弊之目的；而
    依公務員服務法第5 條之規定，公務員本負有誠實之義務，
    故公務員對於其職務上所掌之公文書即應為正確無誤之記載
    ，故為達上述政府編列預算之目的以及本於公務員之份際，
    各級政府機關之承辦公務員在辦理採購等相關事宜時，實際
    支出事項必須與所記載核銷科目相符，始符法制，縱然所編
    列之預算經費有不足或不符實際需要的情況下，公務員亦僅
    能在法律可容許之範圍內加以變通，不得動輒以此為理由曲
    解法令，任意於公文書上為不實之登載。被告甲○○既為澎
    湖地政事務所主任，對於事務所以採購耗材名目辦理電腦採
    購之方式並不符合正常法律程序，應知之甚詳，竟仍指示下
    屬以此方式辦理，且均予以批准，其有於公文書上登載不實
    之犯意應甚為明顯。雖然其係因地政事務所經費不足始出此
    下策，然依據前開說明，此理由實無解其偽造文書犯行之成
    立。又沈淑賢為獨資商號之商業負責人，統一發票則屬會計
    憑證之一種，商業負責人應據實填製，以供稅捐機關正確之
    管理，而由沈淑賢所出具交由楊瑞意比價或估價之安安電腦
    行或其他電腦廠商名義之估價單，則係沈淑賢業務上做成之
    文書，沈淑賢亦應詳實填載，以供澎湖地政事務所對於購辦
    物品為正確之審核，沈淑賢明知上情，竟仍配合出具名實不
    符之統一發票及估價單，其所為確已足生損害於澎湖地政事
    務所對於購辦物品審核之正確性以及稅捐機關對稅務之管理
    ，是被告甲○○辯稱其所為並未對澎湖地政事務所造成損害
    ，應無足採信。至於共同被告楊瑞意，其擔任地政事務所總
    務多年，長期負責採購等相關工作，對於採購事宜應核實報
    銷等相關規定，應較其他職員或行政人員更為清楚，竟仍受
    上級長官之不當指示，以名實不符之方式辦理採購，其有偽
    造文書之故意且與甲○○、沈淑賢間有犯意之聯絡，亦堪認
    定。
  (十三)綜上所述，被告甲○○罪證已很明確，所辯顯係卸責之詞，
    不足採信，犯行堪以認定。本院審理中，被告辯護人並未聲
    請傳訊證人顏芳玫，本院認為證人顏芳玫於調查中所言，係
    屬審判外之陳述，並無證據能力，於檢察官偵查中之陳述有
    證據能力，已如前述，且其於原審審理中已經具結後證述甚
    詳，並無再行傳訊之必要，附此說明。
三、被告甲○○參與採購虛偽比價登載不實，又統一發票屬一種
    會計憑證，商業負責人應據實填報，以供稅捐機關正確之管
    理，沈淑賢為安安電腦行負責人，竟為配合澎湖地政事務所
    以耗材名義採購電腦硬體，而出具名實不符之會計憑證統一
    發票，及內容不實之估價單，交付地政事務所辦理核銷，核
    其所為，係犯刑法第213 條公務員登載不實文書罪、第215
    條業務上登載不實文書罪，及修正前商業會計法第71條第1
    款填製不實會計憑證罪。檢察官起訴事實雖僅起訴犯貪污治
    罪條例第6 條第1 項第4 款之對於主管之事務直接圖利罪嫌
    （此部分不另為無罪之諭知，詳後述）、同條例第5 條第1
    項第2 款利用職務上之機會詐取財物罪嫌（此部分不另為無
    罪之諭知，詳後述）及刑法第213 條之公務員登載不實文書
    罪，漏未論及被告甲○○行使業務上登載不實文書及填製不
    實會計憑證部分，然此部份與起訴部分之公務員登載不實文
    書罪間，具有後述之裁判上1 罪關係，為起訴效力所及，本
    院自得一併審究（無變更起訴法條問題）。被告甲○○與已
    判決確定之楊瑞意、沈淑賢2 人間就上開罪行間有犯意聯絡
    及行為分擔，應論以共同正犯。又沈淑賢雖非公務人員，關
    於公務員登載不實文書罪部分，因與有公務員身分之甲○○
    、楊瑞意共犯，依刑法第31條第1 項規定亦應以共犯論；被
    告甲○○關於填製不實會計憑證、偽造估價單部分，雖不具
    商業負責人或從事業務之人之身分，惟其因與有該身分之沈
    淑賢共同實施犯罪，亦應依刑法第31條第1 項之規定，論以
    共犯。又被告甲○○先後多次公務員登載不實文書，業務上
    登載不實文書，填製不實文書之行為，均時間緊接，觸犯構
    成要件相同之罪名，顯均係基於概括之犯意反覆為之，為連
    續犯，皆應依修正前刑法第56條規定各論以1 罪。被告甲○
    ○所犯上開3 罪之間，有方法結果之牽連關係，為裁判上1
    罪，應從一重論以公務員登載不實罪處斷。
四、不另為無罪諭知部分：
  (一)公訴意旨另以：被告甲○○於澎湖地政事務所主任之任內以
    虛偽比價方式及無實質比價僅通知拿3 張估價單做形式手續
    ，總計自86年4 月份起至90年6 月份止，澎湖地政事務所連
    續向安安電腦行共採購270 次（詳如附表一所示之249 次，
    即「澎湖地政事務所主任甲○○任內向安安電腦行採購統計
    對照表」，下稱「對照表」，及如附表二所示之21次，即「
    澎湖地政事務所有採購，但安安電腦行無出貨紀錄一覽表」
    ，下稱「一覽表」），總金額計5 百22萬1 千1 百86元，以
    百分之五計算結果，圖利安安電腦行26萬1 千零59元，因認
    被告甲○○此部分另涉有貪污治罪條例第6 條第1 項第4 款
    之對於主管之事務直接圖利罪嫌；又被告甲○○於88年、89
    年之春節前，2 次指示楊瑞意與澎湖縣政府地政科（現改制
    為地政局）共同舉辦員工暨退休人員年終尾牙餐會，每次席
    開約8 至9 桌，其中6 至7 桌由澎湖地政事務所負責所需金
    額約2 至3 萬元，88年2 月2 日，甲○○指示楊瑞意向沈淑
    賢領取名實不符之統一發票後，由楊瑞意以不知情之楊晉添
    （已改名為楊證霖）名義虛偽辦理「一覽表」序號2 號欄所
    示之採購，以報銷春節餐會費用21,200元；89年初甲○○亦
    指示楊瑞意以上開方式虛偽辦理「對照表」序號155 、162
    號欄所示之採購，以報銷春節餐會費用23,670元，且由甲○
    ○、楊瑞意將上開不實之事項登載於職務上所掌管之公文書
    。又甲○○明知澎湖地政事務所並無辦理「一覽表」序號3
    號欄所示之採購，為支付招待前來澎湖視察業務之內政部土
    地測量局長官所需飲宴費用19,300元，竟於88年3 月24日將
    安安電腦行、人人電腦行、駿威電腦公司之3 張估價單及安
    安電腦行開立之19,300元統一發票，交予無犯罪故意之測量
    員張明道，並指示其虛偽辦理上開採購，俟採購程序完成，
    再將19,300元交付先行墊付上開飲宴費用之張明道；而甲○
    ○明知澎湖地政事務所並無辦理「一覽表」序號5 號欄所示
    採購之需要，為支付招待上級長官之飲宴費10,480元，竟利
    用職務上之機會，於88年5 月4 日指示楊瑞意向沈淑賢領取
    名實不符之統一發票，虛偽辦理上開採購，以支付飲宴費用
    ；且甲○○明知澎湖地政事務所並無辦理「一覽表」序號1
    、6 、8 、9 、10號欄所示採購之需要，為支付招待上級長
    官之飲宴費28,240元，竟指示測量員乙○○連續多次向沈淑
    賢領取名實不符之統一發票，虛偽辦理上開採購，以支付飲
    宴費用。嗣均由甲○○將上開不實之事項登載於職務上所掌
    管之公文書後詐取財物，足以生損害於澎湖地政事務所之利
    益，因認被告甲○○此部分涉有貪污治罪條例第5 條第1 項
    第2 款利用職務上之機會詐取財物罪嫌以及刑法第213 條之
    公務員登載不實文書罪嫌云云。
  (二)公訴人認被告甲○○涉有圖利及利用職務上之機會詐取財物
    罪嫌，無非以被告楊瑞意之自白、證人顏芳玫、張明道之證
    詞，以及一覽表所列之採購項目，安安電腦行應收帳款簿夾
    頁內並未為出貨紀錄，及向其妻經營之電腦行採購電腦以虛
    偽比價方式及無實質比價僅通知拿3 張估價單做形式手續，
    未經競標價格較昂而有圖利等語，為其論據。
  (三)訊據被告甲○○堅決否認有圖利及利用職務上之機會詐取財
    物，辯稱：我接主任之前，地政事務所就已向我妻獨資經營
    之安安電腦行購買電腦或週邊產品，並非自我接任主任後，
    才開始向安安電腦行採購，我對採購之事並未參與，亦未干
    預，沒有圖利，又我從未指示楊瑞意辦理尾牙聚餐，澎湖縣
    政府地政科是澎湖地政事務所之上級單位，我不能指示他們
    如何辦理聚餐，上開活動都是楊瑞意張羅，我不知他如何報
    銷，亦不知楊瑞意如何與地政科連絡，我未指示楊瑞意作虛
    偽之報銷，我亦無需招待測量課之長官吃飯，通常請吃飯都
    由專屬的課處理，我只是陪同而已等語。
  (四)經查：
    1.被告甲○○於澎湖地政事務所主任之任內向安安電腦行共
      採購270 次（詳如附表一所示之249 次及附表二所示之21
      次），總金額計5 百21萬8 千8 百86元，因經營商店或執
      行業務均必追求利潤，以為商店經營人或執行業務人謀生
      或事業發展之資，此為社會正常現象，故社會上之商店於
      投入成本後必會賺取一定比例之利潤。本件採購270 次，
      總金額計5,218,886 元( 已刪除附表一序號29與27重複之
      磁碟片10盒2,300 元) ，如以百分之五計算結果，該店獲
      利為260,900 餘元，應認尚在一般營業商店之合理利潤範
      圍內，並非有暴利，如向別間電腦店採買，別家之獲利比
      也大約如此，起訴書也未鑑定算出其圖利金額，故此部分
      尚難認被告甲○○係圖利。
    2.關於「對澎湖地政事務所有採購，但安安電腦無出貨紀錄
      一覽表」（即所略稱之一覽表）中所記載之採購項目，為
      何安安電腦行無出貨紀錄，證人即安安電腦行會計顏芳玫
      雖於偵查中證稱：「這些都是借發票，因為沒有實際購買
      及出貨，我沒有登記在帳冊裡面。」等語（見偵查卷第35
      頁），然其於檢察官偵查及審理時復證稱：「（問：沈淑
      賢有無告訴你用途？）沒有。」（見偵查卷第35頁）、「
      （問：澎湖地政事務所是否有借用發票？）有，但我不知
      道用途」（見原審卷(2)第48頁）等語，顯見證人顏芳玫對
      於借用發票之用途並不清楚，自難僅憑澎湖地政事務所有
      借用發票之行為而遽予認定係用以辦理假報銷。又根據顏
      芳玫於原審審理時所證：「（辯護人問：哪些部分是用耗
      材買電腦、哪些部分借用發票？）這些單據部分是我寫的
      ，沒有出貨的部分我會寫未送... 」、「（辯護人問：有
      時實際交易是否以帳冊上" 未送" 來認定？）是的。」、
      「（辯護人問：有無可能會漏載？）如果是我出貨的話，
      我不可能漏載。當時有2 位工程師、1 位老師。我不在的
      時候是否有送貨我就不清楚，如果是他們送貨的話，如果
      有告訴我我會記載，沒有說部分我就沒有記載。」、「（
      辯護人問：沒有記明未出貨即是有出貨？）是的。」（見
      原審卷(2)第49、50、52頁）等語，可知證人顏芳玫係以帳
      冊上有無記載「未送」來認定是否實際交易，且對於帳簿
      內無出貨紀錄者，是否真的即是未實際出貨或那些是用耗
      材買電腦，那些是借用發票，亦未能完全肯定。故僅憑證
      人顏芳玫之證詞及其所做成的帳冊資料實難據以認定一覽
      表所示之採購項目均無實際交易。
    3.關於對照表序號155 、162 所示兩筆採購，證人即共同被
      告楊瑞意雖於調查站調查及檢察官偵查時，自白係其所經
      辦之虛偽採購，用以支付89年年終聚餐餐費云云，然被告
      楊瑞意於原審審理時以證人身分經交互詰問，復供證稱：
      「（辯護人問：序號155 、162 是你經辦的，是否為假報
      銷？）貨有一部份不是我收的，所以我不清楚」、「（辯
      護人問：證人顏芳玫說他沒有註記未出貨，就是有出貨，
      有何意見？）這兩筆就是付餐費，但貨不一定是我收到，
      所以到底有無出貨我不清楚。」、「（提示對照表155 支
      出憑證粘單及請購單，問：這筆是否你需要請購的？而且
      有收到貨？）這項是我請購的，貨有無實際收到我不清楚
      」（見原審判(4)第15、24頁）等語，與其先前之自白已有
      出入，且由其證詞中，可知其對於辦理採購後地政事務所
      有無實際收到貨品，並不清楚。復參照證人顏芳玫前述之
      證詞，未於帳冊上記明未出貨者即是有出貨，而安安電腦
      行應收帳款簿之記載：「89.1.3、13,770元（即對照表序
      號155 ），89.2.29 、9,900 元（即對照表序號162 ）」
      （見調查卷－1 第66頁），並未註記未出貨，依據證人
      顏芳玫之證詞，應係有出貨，則此部份之證據顯與前述楊
      瑞意之自白亦不相符。基此，楊瑞意之自白不僅前後有所
      出入，亦與前他證人之證詞不相符合，在楊瑞意有可能為
      求減輕其刑而為不利於共犯陳述之情況下，揆諸前開說明
      ，自難以此自白為不利被告甲○○之認定。況本件構成貪
      污治罪條例第5 條第1 項第2 款利用職務上之機會詐取財
      物罪，必須所申請核銷之項目，並無實際採購，然本件並
      未能證明未收到貨物，且依安安電腦行帳冊之記載則係有
      出貨，則在貨物有交付之情況下，自無所謂施用詐術，使
      人陷於錯誤可言，參照首揭說明，本件情況亦與該罪之構
      成要件不該當，自難以該罪相繩。
    4.一覽表序號2 部分之採購，楊瑞意雖曾於原審審理時提出
      答辯狀，記載：「88年農曆春節餐會費用：乃因事實情況
      暨經費短缺，不得已之情況下，遂採用收據報帳，而由楊
      證霖於88年2 月2 日以添購耗材（如報表指、報表夾、磁
      片及碳粉等物－即起訴書附表2 中所列第2 項），總價為
      21,200元整，用以報銷」等字樣（見原審卷(1)第174 頁）
      ，然其於原審審理時，復證稱：「一覽表序號2 不是我辦
      理的」、「（問：一覽表序號2 、3 的部分，你在審判卷
      (1)內之辯護狀所述為虛報耗材，實付餐費，是否皆為真實
      ？）這我不清楚，不是我承辦的。」等語（見原審卷(4)第
      14、19頁）。是此項採購既非楊瑞意所經辦，楊瑞意前後
      供述又不一致，自難僅憑其證詞為被告不利之認定。況證
      人楊證霖自調查站調查、檢察官偵查以至原審審理時，皆
      否認此項採購為假報銷，於原審審理時，更證稱：「（問
      ：一覽表序號2 部分是否由你經辦？是否虛報耗材，實際
      上所撥下之款項係用以支付88年農曆春節餐會費用？）是
      我經辦的，是否支付春節的餐費我不是很確定，對於楊瑞
      意所講的我沒有印象。」等語（見原審卷(4)第51頁），故
      此部份並無足夠的證據證明係虛開發票報銷88年農曆春節
      餐會經費之用。
    5.一覽表序號3 所示之採購，證人張明道雖曾於調查站調查
      中證稱係其所經辦之虛偽採購，用以支付88年3 月宴請上
      級長官之餐飲費，然其於原審審理中，復到庭證稱：「（
      辯護人問：一覽表序號3 是你經辦的？）是的。」、「（
      問：貨品有無收到？）貨品有收到。」、「（檢察官問：
      你在調查站及偵查中的證詞是否實在？）是我講的。我講
      的都正確，餐費確實我先墊付的，所以撥下來的錢是給我
      的。但是貨也有購買，貨也有送到。」等語（見原審卷(4)
      第38頁），與其先前之自白已有出入，且由其證詞中，可
      知其對於辦理採購後地政事務所有無實際收到貨品，並不
      清楚。顯見本件採購確有出貨。復參照證人顏芳玫先前之
      證詞，未於帳冊上記明未出貨者即是有出貨，而安安電腦
      行應收帳款簿之記載：「86 .3.24、11,300元（即序號3
      ）」（見調查卷－1 第62頁），並未註記未出貨，故依
      據證人顏芳玫之證詞，本件確係有出貨。是以在證人張明
      道證詞前後有所出入，並與其他證人證詞不相符合之情況
      下，此部份是否為假報銷，實乏積極證據足以證明。況如
      前所述，本件之貨物確有實際交付，此種情況自無所謂施
      用詐術，使人陷於錯誤可言，參照首揭說明，本件情況亦
      與該罪之構成要件不該當，自難以該罪相繩。
    6.一覽表序號5 所示之採購，楊瑞意雖曾自白係其所經辦之
      虛偽採購，用以支付88年3 月宴請上級長官之餐飲費云云
      ，然楊瑞意於原審審理時，先則供稱：「（問：附表編號
      2 、3 、5 ，是否依此核銷的？）編號5 之10,480元是我
      拿安安電腦的發票，主任給我10,480元我就核銷餐飲費用
      ，後來貨有送來，主任自己拿錢給我。年終聚餐1 次，自
      強活動1 次，都是用員工聯誼費支應。自強活動都是在本
      島半日遊。自強活動是人事室辦理的。聚餐大約是6 、7
      桌，每桌3,000 元到3,500 元左右。」（見原審卷(1)第54
      頁）等語，於原審審理中，復到庭供證稱：「（辯護人問
      ：92年2 月19日法院筆錄為何說序號5 沒有假報銷？）是
      不是假報銷，我不清楚，貨有收到。」等語（見原審卷(4)
      第15頁），與其先前之自白已有出入，且由其證詞中，可
      知辦理本件採購後，地政事務所確實有收到貨品。又依證
      人顏芳玫上開在原審審理時就發票右上角記載情形之證述
      ，應係有出貨，則此部分之證據顯與前述共同被告楊瑞意
      之自白亦不相符。基此，共同被告楊瑞意之自白不僅前後
      有所出入，亦與其他證人之證詞不相符合，在共同被告楊
      瑞意有可能為求減輕其刑而為不利於共犯陳述之情況下，
      揆諸前開說明，自難以此自白為被告甲○○不利之認定。
      況本件欲構成貪污治罪條例第5 條第1 項第2 款利用職務
      上之機會詐取財物罪，必須所申請核銷之項目，並無實際
      採購，然依共同被告楊瑞意所述及證人顏芳玫所證，本件
      之貨物確有實際交付，此種情況自無所謂施用詐術，使人
      陷於錯誤可言，參照首揭說明，本件情況亦與該罪之構成
      要件不該當，自難以該罪相繩。
    7.至於起訴書指稱一覽表序號1 、6 、8 、9 、10號欄所示
      之採購，乃係為支付招待上級長官之飲宴費28,240元，由
      測量員乙○○連續多次向沈淑賢領取名實不符之統一發票
      ，虛偽辦理上開採購，以支付飲宴費用，然證人乙○○自
      調查站調查、檢察官偵查以迄原審審理時均否認此部份為
      假報銷，且又無其他佐證證明本件無採購之事實，故此部
      份尚乏積極證據足以證明犯罪事實。
    8.綜上所述，此部分尚乏積極明確之證據，難認被告有何圖
      利及詐取財物犯行，惟因公訴人認此部份與前開起訴論罪
      部分有牽連犯之裁判上1 罪之關係，故此部份不另為無罪
      之諭知，附此敘明。
五、查被告甲○○、乙○○行為後，刑法業於94年2 月2 日經總
    統以華總一義字第09400014901 號令修正公布，並於95年7
    月1 日施行，參酌最高法院95年5 月23日刑事庭第8 次會議
    決議，修正後刑法第2 條第1 項之規定，係規範行為後法律
    變更所生新舊法律比較適用之準據法，於修正後刑法施行後
    ，應適用修正後刑法第2 條第1 項之規定，為「從舊從輕」
    之比較。另於比較時應就罪刑有關之共犯、未遂犯、想像競
    合犯、牽連犯、連續犯、結合犯，以及累犯加重、自首減輕
    暨其他法定加減原因（如身分加減）與加減比例等一切情形
    ，本於統一性及整體性原則，綜其全部罪刑之結果而為比較
    如下：
  (一)刑法第28條共犯，修正施行前規定「二人以上共同實施犯罪
    之行為者，皆為正犯」，修正施行後規定「二人以上共同實
    行犯罪之行為者，皆為正犯」，將舊法之「實施」修正為「
    實行」。原實施之概念，包含陰謀、預備、著手及實行等階
    段之行為，修正後僅共同實行犯罪行為始成立共同正犯，是
    新法共同正犯之範圍已有限縮，排除陰謀犯、預備犯之共同
    正犯，新舊法就共同正犯之範圍既因此有所變動，自屬犯罪
    後法律有所變更，而非純屬文字修正，應有新舊法比較適用
    之問題（最高法院96年度台上字第934 號、第3773號判決）
    ，比較新舊法，以新法對被告甲○○有利。
  (二)刑法修正前具有刑法第55條牽連之關係者，從一重處斷，然
    修正後之刑法業已刪除第55條牽連犯之規定，則被告所犯數
    罪即應依修正後之數罪併罰之規定分論併罰。此刪除雖非犯
    罪構成要件之變更，但顯已影響行為人刑罰之法律效果，自
    屬法律有變更，仍應比較新舊法之規定。是比較結果，修正
    後之規定並非較有利於被告甲○○。
  (三)刑法修正後已刪除第56條之規定，依修正前成立刑法第56條
    連續犯者，以一罪論，但得加重其刑至2 分之1 ；惟如依新
    法之規定，因連續犯業經刪除，即應按數罪之規定予以分論
    併罰，數罪併罰之結果，顯較諸以1 罪論而加重其刑至2 分
    之1 之結果不利於行為人。比較新舊法結果，以修正前連續
    犯規定對被告甲○○有利。
  (四)修正後刑法第33條第5 款規定「罰金：新臺幣1 千元以上，
    以百元計算之。」，修正前刑法第33條第5 款則規定「罰金
    ：1 元以上。」不同，本案關於業務上登載不實文書罪及違
    反商業會計法罪之罰金刑最低度部分，經比較新舊法結果，
    以舊法有利於被告。且罰金之加重，依修正後刑法第67條規
    定，其最高度及最低度同時加重之，較修正前刑法第68條規
    定，僅加重其最高度，以舊法有利於被告。
  (五)本件刑法部分，經綜合上述全部罪刑比較結果，以被告行為
    時之法律較有利被告甲○○，依刑法第2 條第1 項前段規定
    ，自應適用較有利於被告之行為時法。
  (六)又查商業會計法第71條第1 款於95年5 月24日修正公布，修
    正後規定：「商業負責人、主辦及經辦會計人員或依法受託
    代他人處理會計事務之人員有下列情事之一者，處5 年以下
    有期徒刑、拘役或科或併科新臺幣60萬元以下罰金：一、以
    明知為不實之事項，而填製會計憑證或記入帳冊。」與修正
    前規定：「商業負責人、主辦及經辦會計人員或依法受託代
    他人處理會計事務之人員有左列情事之一者，處5 年以下有
    期徒刑、拘役或科或併科新臺幣15萬元以下罰金：一、以明
    知為不實之事項，而填製會計憑證或記入帳冊者。」比較結
    果，因修正後之法律關於罰金刑已經提高，故以修正前之法
    對於被告甲○○有利，亦應依刑法第2 條第1 項前段規定，
    適用修正前之該法論處。
六、原審就被告甲○○據以論罪科刑，固非無見，惟查：(一)本件
    澎湖地政事務所向安安電腦行採購270 次，總金額計5 百21
    萬8 千8 百86元，安安電腦行之獲利26萬1 千零59元，比率
    為百分之五，應認尚在一般營業商店之合理利潤範圍內，並
    非有暴利，故此部分尚難認被告甲○○係圖利，已如前述，
    原審遽認被告甲○○犯圖利罪，尚有未當。(二)又被告甲○○
    所犯公務員明知不實事項登載於所掌公文書罪，因該登載之
    上開公文書，經提出後，須經被告甲○○自己批准，自無行
    使之問題，檢察官亦未以行使公務員明知不實事項登載所掌
    公文書罪起訴，乃原判決論以行使該文書罪，尚有誤會。(三)
    澎湖縣政府85年12月1 日開始實施之「澎湖縣政府暨所屬機
    關學校營繕工程及購置定製變賣財物招標、比價、議價作業
    程序標準表「規定採購金額5 萬元以下者，經詢價、議價後
    辦理，至應取具殷實廠商3 家以上之估價單比價辦理者，則
    係5 萬元以上30萬元以下之採購案，有該標準表在卷可證，
    原判決認金額10萬元以下之採購，經詢價、議價後辦理，金
    額10萬元以上50萬元以下之採購，應取具殷實廠商3 家以上
    之估價單比價辦理，亦有未合。被告甲○○上訴意旨，仍執
    前詞，否認犯罪；檢察官上訴意旨，指摘原判決量刑太輕，
    以及另為無罪之諭知，係屬不當；均指摘原判決不當，雖均
    無理由，惟原判決此部分既有可議，即屬無可維持，應由本
    院將原判決關於被告甲○○部分撤銷改判，爰審酌被告甲○
    ○身為地政事務所主任，負責主管及監督該所所內事務之執
    行，竟利用職務之便，指示下屬向其妻沈淑賢所經營之安安
    電腦行購買電腦產品，長期不依正當程序進行採購之比價、
    議價，損害公務員及政府應有之清廉、公正形象甚鉅，惟念
    其就任地政事務所主任後，對於公務運作勞心勞力，並對該
    事務所電腦化之完成多所費心等一切情狀，量處有期徒刑2
    年。又被告甲○○犯罪之時間係在民國96年4 月24日以前，
    所犯偽造文書等罪名合於中華民國九十六年罪犯減刑條例減
    刑之規定，應依該條例第2 條第1 項第3 款、第7 條規定，
    減其宣告刑2 分之1 為有期徒刑1 年。
參、無罪部分（即乙○○被訴侵占公有財物部分）：
一、公訴意旨略以：乙○○係澎湖縣澎湖地政事務所之測量員，
    負責測量工作，係依據法令從事於公務之人員，且為該所辦
    理「臺灣省地籍圖重測88年下半年度及89年度計畫」及自辦
    重測區（即七美鄉）之主辦人。其明知內政部為協助澎湖地
    政事務所執行「臺灣省地籍圖重測88年下半年度及89年度計
    畫」，於89年1 月間核撥公務機車4 輛，及每車每月40公升
    、每公升以18點4 元計算，每月共736 元之汽油補助費，並
    經澎湖地政事務所將公務機車分配予約僱測量員盧泉雄（89
    年7 月離職後，機車移交予張泓平）、邱進榮、紀勝哲、劉
    煥敏等4 人使用。乙○○竟意圖為自己不法之所有，將其購
    買中國石油股份有限公司發售、面額50元之公務用油票612
    張，僅發放316 張，並盜用盧泉雄、張泓平、邱進榮、紀勝
    哲、劉煥敏、王金倉、吳名台、王天送等人留存於馬公辦公
    室之印章，蓋用於乙○○自行製作之油票請領清冊，嗣前開
    重測工作結束後，乙○○將剩餘396 張油票，值14800 元之
    公用財物，以易持有為所有之意思，侵占入己，足以生損害
    於內政部土地測量局及盧泉雄、張泓平、邱進榮、紀勝哲、
    劉煥敏、王金倉、吳名台、王天送等人之利益，因認乙○○
    涉犯貪污治罪條例第4 條第1 項第1 款侵占公用財物及刑法
    第213 條之公務員登載不實文書等罪嫌云云。
二、按被告未經審判證明有罪確定前，推定其為無罪；犯罪事實
    應依證據認定之，無證據不得認定犯罪事實。又不能證明被
    告犯罪者，應諭知無罪之判決。刑事訴訟法第154 條、第30
    1 條第1 項定有明文。而刑事訴訟法上所謂認定犯罪事實之
    證據，係指足以認定被告確有犯罪行為之積極證據而言，如
    未能發現相當證據或證據不足以證明，自不能以推測或擬制
    之方法，以為裁判基礎，最高法院29年上字第3105號及40年
    台上字第86號分別著有判例；又認定不利於被告之事實，須
    依積極證據，苟積極證據不足為不利被告之認定時，即應為
    有利於被告之認定，更不必有何有利之證據，最高法院30年
    上字第816號判例可供參照。
三、本件公訴人認被告乙○○涉犯貪污治罪條例第4 條第1 項第
    1 款侵占公用財物及刑法第213 條之公務員登載不實文書等
    罪，無非以證人盧泉雄張泓平、紀勝哲、劉煥敏、邱進榮、
    王金倉、吳名台、薛自然等人之證言，以及中國石油股份有
    限公司函、油票請領簿之簽收紀錄等資為論據。
四、訊據上訴人即被告乙○○對其擔任澎湖地政事務所之測量員
    ，且為該所辦理「臺灣省地籍圖重測88年下半年度及89年度
    計畫」及自辦重測區（即七美鄉）之主辦人，而內政部為協
    助澎湖地政事務所執行上開計畫，於89年1 月間核撥公務機
    車4 輛，及每車每月40公升、每公升以18.4元計算，每月共
    736 元之汽油補助費，並經澎湖地政事務所將公務機車分配
    予約僱測量員盧泉雄（89年7 月離職後，機車移交予張泓平
    ）、邱進榮、紀勝哲、劉煥敏等4 人使用，其乃以預估情形
    製作油票請領清冊，先後於89年1 月15日、同年7 月31日申
    請辦理核銷請款，待分別領得款項20,600元、10,000元後，
    於同年1 月17日、8 月5 日向中國石油公司馬公營業處購買
    該公司所發售、面額均為50元之公務用油票412 張及200 張
    ，總計612 張，作為前述公務機車89年1 至12月份用油，並
    將購買之油票按月分次發放予約僱之測量員及臨時工，嗣於
    89年12月間，前開重測工作結束後，其並未將此剩餘之油票
    繳回，至90年7 月間始將剩餘油票120 張交出等情，固不否
    認，惟矢口否認有侵占公用財物油票之犯行，辯稱：我購買
    油票共612 張，除請領清冊所記載者外，89年1 月至3 月間
    尚未設置油票請領簿時，4 輛公務機車每人每月領取之油票
    約可計算為6 張，共計72張，非如公訴人所指之每輛每月僅
    發1 張，共12張，又馬公工作站同仁4 至5 人，於89年5 月
    至8 月前往七美工作站支援時，必須使用油票，且上級長官
    蒞臨七美工作站督導，向民間借用汽機車，亦須使用油票約
    60張，又我主辦地籍圖重測工作，亦須使用油票，自己領用
    約60張，加上剩餘放在鐵櫃之120 張，與我購買之油票總數
    量大約相符，我並無侵占油票之犯行云云。
五、經查：
  (一)關於被告乙○○就本件內政部撥放補助費之核銷作業，於補
    助費撥放之後，財物是否已歸屬於澎湖縣政府或澎湖地政事
    務所？或內政部仍保有其所有權？究係於購買油票即可核銷
    完畢？計畫執行完畢之後，就剩餘財物須否辦理核銷？如本
    件之剩餘財物係油票而非金錢者，權利歸屬何單位？身為測
    量員之乙○○究應如何處理為是？一節，經本院函查結果，
    內政部國土測繪中心回函略以：「澎湖縣辦理重測所需經費
    ，係由土地測量局撥付澎湖縣澎湖地政事務所以代收款方式
    執行。」，「辦理重測所需機車汽油及各種材料用品，則由
    澎湖縣澎湖地政事務所自行購置並管理使用，其所需費用於
    購置完成後辦理核銷。」，「地籍圖重測計劃係屬長程延續
    性計畫，年度結束結餘經費應依規定繳庫；至已購置而尚未
    使用之物品材料，則由購置單位保留至爾後年度繼續使用。
    」，「88年度下半年及89年度地籍圖重測油料費，以每車每
    月40公升、每公升18.4元編列，由澎湖縣澎湖地政事務所於
    額度內辦理油票購置及核銷作業。至於油票購置後之領用及
    管理，應由該所依行為時行政院頒事務管理規則第7 編車輛
    管理第4 章油料管理第189 條至191 條規定辦理。」，此有
    該測繪中心中華民國98年8 月24日，測重字第0980700193號
    函附於本院卷可稽。而被告行為時之事務管理規則第189 條
    至191 條之規定（事務管理規則現已廢止），第189 條：「
    各種車輛耗油標準，由各機關按實驗結果，參照同地區、同
    型、同年份之車輛耗油量訂定。」；第190 條：「公務車輛
    需要油料，應根據耗油標準及里程表所記行駛里程核發。」
    ；第191 條：「每月油料之購入、消耗、結存，均應於次月
    5 日以前，造具月報表報核。」；則依上開說明，被告乙○
    ○就本件內政部撥放油料補助費，於補助費撥放，購買油票
    之後，即由澎湖地政事務所辦理核銷完畢，該油料所有權應
    歸屬於澎湖地政事務所所有，並非澎湖縣政府所有，內政部
    亦未再保有其所有權。惟其使用油料，並非毫無限制，仍應
    依照該車輛客觀上之耗油標準，以及里程表所記行駛里程據
    實核發。如已購置而尚未使用之汽油，則由購置單位保留至
    爾後年度繼續使用，並非毫無限制，亦非僅因每輛機車每月
    40公升、每公升18.4元編列汽油，即可認每車均不受限制，
    不論有無使用汽油或行駛里程數有無達到標準，均可每月領
    取40公升之汽油。亦即使用汽油，仍有事務管理規則第7編
    車輛管理第4 章油料管理第189 條至191 條規定之適用而應
    予管控。不能僅因被告乙○○未依照編列之標準，發放每車
    每月40公升之汽油，遽認被告乙○○即有不法所有之意圖及
    侵佔汽油之犯意存在，先予說明。
  (二)再就被告乙○○自行製作之油票請領清冊觀之（見調查卷
    之1 卷第142 頁），公訴人雖認被告乙○○有公務員登載不
    實文書之情形，惟證人劉玉華於原審法院審理時曾到庭證稱
    ：「（問：請購油票過程？）要有印領清冊才可以核銷，沒
    有印領清冊沒有辦法核銷，印領清冊是由他們承辦人員製作
    。」、「（問：誰有資格領用？）相關人員都可以領用，也
    有可能是不同科室的人員，認定是由承辦人員人認定。是由
    承辦人員填寫請購單，原則上是承辦人員先墊付款項才核銷
    。」、「（問：提出印領清冊的時候，油票是否已經使用完
    畢？）我是依據印領清冊核銷，有無使用完畢不是我的管理
    範圍，沒有過問。」等語（見原審法院92年8 月14日訊問筆
    錄，審判卷(2)第30頁），足證請購油票確需由承辦人員製作
    請領清冊始能核銷。如前所述，被告乙○○係澎湖地政事務
    所88年下半年及89年地籍圖重測之主辦人，而內政部所核撥
    之汽油補助費，依上述證人劉玉華之證詞，又需經過上述程
    序始能核銷，故被告乙○○身為承辦人員，其以預估情形製
    作請領清冊辦理核銷，乃為其職掌，其所製作之請領清冊，
    自無所謂「不實」可言。至證人盧泉雄、張泓平、邱進榮、
    紀勝哲、劉煥敏等人雖於調查或偵查中證稱並未看過前述油
    票請領清冊且未在其上蓋用印章云云，然據證人孫淑敏於原
    審法院審理時所證：「（問：請領清冊上邱進榮、盧泉雄、
    王金倉、吳名台、紀勝哲、張泓平、劉煥敏等人之印章是否
    都放在你那裡？）測量人員他們的印章是自己保管，重測約
    僱人員的印章是放在承辦人員那裡，王金倉及吳名台是測量
    人員，當時他們是重測人員印章是放在馬公事務所，其他人
    員當時在七美，所以印章都放在馬公事務所，以辦理出差、
    請領清冊。請領油票的印章並不是我蓋用的。」、「（問：
    這些人的印章是否由總務科的人代刻的？）是的，他們都知
    道放在事務所。」等語（見原審法院92年8 月14日訊問筆錄
    ，審判卷(2)第35、36頁），可知上開證人之印章平日皆放在
    馬公事務所，以供辦理出差、請領清冊等相關事務，則其等
    將印章放置事務所之行為，已足認定其等默示同意承辦人可
    以其等印章蓋印於請領清冊上以辦理相關核銷事宜。更何況
    依上開內政部國土測繪中心回函所稱：「辦理重測所需機車
    汽油及各種材料用品，則由澎湖縣澎湖地政事務所自行購置
    並管理使用，其所需費用於購置完成後辦理核銷。」一節，
    既已編列上開預算費用，且於事先購置後即需辦理核銷，亦
    係報領該預算所需之程序，依據規定本來就應該辦理核銷。
    故身為主辦人員之乙○○在製作請領清冊時，將其等印章蓋
    印於請領清冊上之行為，應可認定係受證人等之默示同意，
    自不能僅因被告乙○○在使用其等印章前未在事先徵詢，率
    認其有盜蓋印章之行為。基上所述，被告乙○○上開製作油
    票請領清冊所為，既係依照規定之辦理核銷行為，與刑法第
    213 條之構成要件不相當，且可認定其係在他人默示同意下
    使用印章，其內容並無不實（亦無盜蓋印章偽造請領清冊之
    偽造文書）可言，應認其所製作之油票請領清冊內容，核與
    事實相符。
  (三)再依被告設置之請領油票簿所載，89年4 月至12月間，其他
    機車使用人請領油票張數共298 張，此有機車油票請領清冊
    2 張附卷可證（見調查卷之1 卷第144 、145 頁）。至於
    89年1 月至3 月之3 個月時間，因被告乙○○尚未設置請領
    油票簿，無記載可循，但依證人紀勝哲於本院前審審理中經
    交互詰問時證稱：4 部機車皆是光陽豪邁型機車，被告有拿
    油票給伊等人加油，已忘記拿幾張，但被告說伊等可先墊錢
    加油，再拿統一發票向其換油票伊每月加油2 、3 次等語；
    再上開型號機車排氣為124CC ；油箱容量為6 公升，此經光
    陽工業股份有限公司函復本院前審明確，以當時每公升之油
    價18.2元計算，紀勝哲每月之用油量約在24至36公升之間，
    以請領簿上所載，每人領取油票張數最多月份並為被告所自
    承之每月6 張計算，4 部機車3 個月約領取72張，加上證人
    王天送於調查站調查時證稱：我記得乙○○另有給我油票1
    、2 次，每次6 張，我未簽收等語（見調查卷─3 第166
    頁），是就此部分約共使用382 張油票，尚餘油票230 張。
  (四)被告乙○○於執行「臺灣省地籍圖重測88年下半年度及89年
    度計畫」結束後之90年7 月24日，將發放剩餘之120 張油票
    交還於澎湖地政事務所測量課課長薛自然保管，此有證人薛
    自然於原審審理中之證言可證（見原審卷卷二第37頁至40頁
    ），並有該油票影本120 張附於調查卷可參（見調查卷卷
    之2 第40頁至第47頁），雖證人薛自然復證稱是在90年7 月
    24日始交還上開油票，已在89年12月底上開重測工作完成後
    經過6 個月餘之時間始交還上開油票而有所遲延。惟按侵占
    罪須有不法「易持有為所有」之主觀犯意與客觀犯行，始克
    成立，而此主觀犯意與客觀犯行則須以具體證據積極證明，
    僅持有物之遲延未交還事實，尚不能遽以侵占罪論。查本件
    被告乙○○於重測結束後，將剩餘未用完之油票120 張仍置
    於辦公室鐵櫃內，此有證人楊證霖於本院更二審審理時證述
    ：「乙○○打開鐵櫃，內有油票」「沒有規定油票要繳回，
    年度沒用完，後面的人可以再拿來使用」等語可證（見97年
    11月3 日本院審判筆錄）。被告縱有遲未交還，仍無積極證
    據足以證明被告乙○○已將之據為已有、移置自己實力支配
    而排除他人支配之機會或有任何所有權之事實，此部分應為
    被告有利之認定，認為被告已將之交還於澎湖地政事務所而
    無侵佔之事實，是上開尚餘之230 張油票，既已經被告返還
    120 張，尚餘油票110 張。
  (五)被告乙○○又辯稱：「被告於89年1 月至11月，被告出差至
    七美工作站工作共58日，使用油票約30張。」；「89年重測
    期間，各級長官前往七美工作站訪視、督導共有9 次，共16
    日，向王天送借用自用小客車接送長官，所使用之油票約30
    張。」；「89年重測期間第5 測量隊支援人員10人，前往七
    美工作站協助重測共91日，由被告向王天送借用小客車或機
    車，加油後供彼等使用，共計所使用之油票約56張。」等情
    。本院查被告乙○○既為上開辦理「臺灣省地籍圖重測88年
    下半年度及89年度計畫」及自辦重測區（即七美鄉）之承辦
    人，其負責各處之督導業務及協調工作，且證人張泓平、劉
    煥敏、邱進榮、吳名台、王金倉等人亦不否認被告乙○○確
    實有至七美工作站督導業務及協調，其於11個月間共使用30
    張油票，不至於與事實相差過鉅；又89年重測期間內政部土
    地測量局第5 測量隊支援人員李建新、徐滿雄、黃景舢、洪
    明道、楊駿文、吳漢彰、王賢星、盧金秋、吳正義、周豫音
    等共10人，於89年4 月間起至9 月間止，奉派前往七美工作
    站協助重測共91日，有內政部土地測量局95年10月11日測重
    字第0950700248號函附卷可證（見本院上更一審卷一第267
    、268 頁），此部分由被告向王天送借用小客車或機車，加
    油後供彼等使用，被告供稱共使用約56張油票，在客觀上亦
    無不當，按內政部土地測量局第5 測量隊支援人員既僅係支
    援性質，其經費仍應包含於執行「臺灣省地籍圖重測88年下
    半年度及89年度計畫」之經費內，並非外加，故支援人員使
    用上開油票。亦無不合。另於89年重測期間，澎湖地政事務
    所各級長官前往七美工作站訪視、督導共有9 次，共16日之
    事實，亦有澎湖縣政府95年4 月24日府地行字第0951200284
    號函、澎湖縣澎湖地政事務所95年4 月25日澎地所人字第09
    50002732號、內政部土地測量局95年5 月2 日測重字第0950
    700093號函附於本院前審卷可參（見本院上更一審卷一第18
    3 頁至193 頁），則被告所辯其向王天送借用自用小客車接
    送長官，所使用之油票共約30張，亦難認有何瑕疵可指。又
    證人王天送於本院前審審理時證稱：「長官來視察，有借我
    的轎車給他們使用，但油是他們自己加的」等語（見97年11
    月3 日本院上更二審判筆錄）；證人即同案被告甲○○於本
    院審理中亦證稱：「（重測期間乙○○如果出差到七美工作
    站時，是不是使用交通工具？）要。」，「（交通工具是否
    使用這4 部機車？）對，大部分都是用機車。」，（重測期
    間內政部的支援人員，來支援是否使用這機車交通工具？）
    有。」，「（油料是否使用內政部補助的油料？）重測案裡
    買的油料使用。」，「（如果長官去視察督導你們有無陪同
    前往？）上級長官來都有。」，「（他們會使用何交通工具
    ？）使用機車或是向人家借用汽車，會向王天送的汽車。」
    ，「（借用汽車或機車是否要加油？）我有看過用油票去加
    油。」，「（你印象中在89年長官去七美工作站視察有幾次
    ？）縣政府以上約有3 、4 次，我常常會去，大概業務在執
    行時約每月都會去。」等情（見本院98年11月5 日審判筆錄
    ），是被告所稱該110 張油票，係於上開被告出差至七美工
    作站使用、各級長官前往七美工作站訪視接送使用、內政部
    土地測量局第5 測量隊支援人員支援測量使用，尚屬符合常
    情而堪予採信。
  (六)末按刑事訴訟法第161 條規定「檢察官就被告犯罪事實，應
    負舉證責任，並指出證明之方法。」因而，檢察官對於起訴
    之犯罪事實，除須提出證據之外，並負有說服之實質舉證責
    任。倘檢察官所提出之證據，尚不足為被告有罪之積極證明
    ，或所指出證明方法，如認定犯罪，依一般人日常生活經驗
    仍有合理懷疑者，則有違背無罪推定之原則。又「實施刑事
    訴訟程序之公務員，就該管案件，應於被告有利及不利之情
    形，一律注意。」「法院為發見真實，得依職權調查證據。
    但於公平正義之維護或對被告之利益有重大關係事項，法院
    應依職權調查之。」，同法第2 條第1 項、第163 條第2 項
    定有明文。本件檢察官並未舉證證明乙○○有私自挪用及如
    何挪用之行為，依一般人日常生活經驗，如有錯發、溢領或
    類似之行政上疏失而錯發情形，均可能造成油票短少之結果
    ，是不能僅憑被告已領有公務用油票612 張，僅發放316 張
    ，或僅依據「油票請款簿」之記載推算，遽認被告乙○○有
    侵占犯行。
  (七)公訴人所指被告上開犯行，其所為訴訟上之證明，尚未達到
    通常一般之人均不會有任何懷疑，而得確信被告犯行之真實
    程度，自無從說服本院形成有罪之心證，此外，本院復查無
    其他積極證據足認被告確有前揭公訴人所指之侵占犯行，被
    告此部分被訴犯罪尚屬不能證明。
六、原審未察，遽為被告乙○○此部分有罪之判決，尚有未合。
    檢察官上訴意旨，以原審就被告乙○○依據刑法第59條之規
    定減輕其刑為不當，指摘原判決不當，為無理由。被告上訴
    意旨，執此指摘原判決不當，則有理由，自應由本院將原判
    決關於被告乙○○侵占公有財物部分撤銷，另為被告乙○○
    無罪之諭知。
七、被告乙○○被訴違反貪污治罪條例第5 條第1 項第2 款利用
    職務上之機會詐取財物罪，及刑法行使公務員登載不實文書
    罪部分，已經本院前審以93年度上訴字第830 號判決確定。
據上論結，應依刑事訴訟法第369 條第1 項前段、第364 條、第
299 條第1 項前段、第301 條第1 項，修正前商業會計法第71條
第1 款，刑法第11條前段、第2 條第1 項前段、第31條第1 項、
第213 條、第215 條、修正前刑法第56條、第28條、第55條，中
華民國九十六年罪犯減刑條例第2 條第1 項第3 款、第7 條，判
決如主文。
本案經檢察官方娜蓉到庭執行職務。
中    華    民    國    98    年    11    月    19    日
                  刑事第五庭    審判長法  官  曾永宗
                                      法  官  鍾宗霖
                                      法  官  任森銓
以上正本證明與原本無異。
甲○○部分，如不服本判決應於收受本判決後10日內向本院提出
上訴書狀，其未敘述上訴理由者，並得於提起上訴後10日內向本
院補提理由書狀（應附繕本）「切勿逕送上級法院」。
乙○○部分，檢察官如不服本判決應於收受本判決後10日內向本
院提出上訴書狀，其未敘述上訴理由者，並得於提起上訴後10日
內向本院補提理由書狀（應附繕本）「切勿逕送上級法院」。
中    華    民    國    98    年    11    月    19    日
                                      書記官  廖素珍
附錄本件判決論罪科刑法條：
刑法第213條
公務員明知為不實之事項，而登載於職務上所掌之公文書，足以
生損害於公眾或他人者，處1 年以上7 年以下有期徒刑。
刑法第215條
從事業務之人，明知為不實之事項，而登載於其業務上作成之文
書，足以生損害於公眾或他人者，處3 年以下有期徒刑、拘役或
5 百元以下罰金。
修正前商業會計法第71條第1款
商業負責人、主辦及經辦會計人員或依法受託代他人處理會計事
務之人員有左列情事之一者，處5 年以下有期徒刑、拘役或科或
併科新台幣15萬元以下罰金：
一  以明知為不實之事項，而填製會計憑證或記入帳冊者。


司法院資訊處製作；財團法人民間司法改革基金會備份。
